【裁判字號】    98,輔宣,1
【裁判日期】    990421
【裁判案由】    輔助宣告
【裁判全文】
臺灣桃園地方法院民事裁定               98年度輔宣字第1號
聲  請  人  楊阿
            乙○○
共      同
代  理  人  許明桐律師
相  對  人
即禁治產人  甲○○
上列聲請人聲請對相對人為輔助宣告事件，本院裁定如下：
    主  文
宣告甲○○（男，民國○○年○○月○ 日生，身分證統一編號：Ｚ000
000000號）為受輔助宣告人。
選定乙○○（女，民國○○年○○月○○日生，身分證統一編號：Ｚ000
000000號）為受輔助宣告人甲○○之輔助人。
受輔助宣告人甲○○為如附表所示之行為時，應經輔助人乙○○
之同意。
聲請程序費用由受輔助宣告之人負擔。
    理  由
一、本件聲請意旨略以：聲請人楊阿、乙○○分別為相對人甲
    ○○之父親、胞姐；相對人罹患邊緣至輕度智能障礙，雖曾
    受過高職教育，但智慮仍低，相對人於98年間已發生2 次被
    騙之情事，一次係相對人於98年6月8日因誤信詐騙集團之指
    示，而將聲請人楊阿之存摺及提款卡交予詐騙集團，致聲
    請人楊阿之帳戶遭詐騙集團盜領新臺幣（下同）26萬元，
    另一次則係相對人於同年9 月中為應徵工作，遭店家誘騙申
    辦3 支行動電話門號，並繳交2 千元製裝費，經聲請人乙○
    ○了解後，赫然發現該店家疑似是名實不符之詐財公司，事
    後聲請人代相對人取消該3 支根本不需要之門號而損失19,5
    00元之違約金。相對人因罹患邊緣至輕度智能障礙，致其為
    意思表示或受意思表示、或辨識其意思表示效果之能力，顯
    有不足，為此，提出診斷證明書、戶籍謄本、存款對帳單、
    報案三聯單、員工離職切結書影本等資料，聲請宣告相對人
    甲○○為受輔助宣告之人，並聲請指定乙○○為相對人之輔
    助人等語。
二、關於宣告相對人為受輔助宣告人部分：
  (一)按「對於因精神障礙或其他心智缺陷，致其為意思表示或受
    意思表示，或辨識其意思表示效果之能力，顯有不足者，法
    院得因本人、配偶、四親等內之親屬、最近一年有同居事實
    之其他親屬、檢察官、主管機關或社會福利機構之聲請，為
    輔助宣告」，民法第15條之1 第1 項定有明文。
  (二)經本院於鑑定機關即長庚醫療財團法人林口長庚紀念醫院精
    神科鑑定醫師吳冠毅前訊問相對人，經法官詢問相對人今年
    幾歲、是否有工作、平日休閒為何等問題，相對人尚可回答
    ，惟詢以較複雜之數學問題，相對人則回答不知道，聲請人
    楊阿則表示：怕相對人被騙，故聲請本件輔助宣告等語，
    此有本院99年2月11日訊問筆錄1份在卷可憑。而據鑑定人提
    出之鑑定報告，略以：個案（即相對人甲○○）目前獨立生
    活能力包括個人衛生、飲食、與他人聯、交通能力大多可自
    理；但個案因心智缺陷導致在瞭解資訊的能力（受意思表示
    ）、評價資訊對己身重要性的能力（辨識其意思表示效果）
    和使用相關資訊進行分析之能力受影響，無充分之瞭解或能
    力來決定或表達其負責任之決定，故相對人受意思表示、或
    辨識其意思表示效果之能力，顯有不足，建議輔助宣告並由
    指定之輔助人予以協助等語（見長庚醫療財團法人林口長庚
    紀念醫院99年3月3日（98）長庚院法字第1314號函所附精神
    鑑定報告書）。
  (三)本院斟酌上開一切情事，認相對人因精神障礙致其受意思表
    示、或辨識其意思表示效果之能力，確顯有不足，而有賴他
    人從旁予以輔助之需要，爰依法宣告相對人為受輔助宣告人
    。
三、關於指定輔助人部分：
  (一)按受輔助宣告之人，應置輔助人，民法第1113條之1第1項定
    有明文。又法院為輔助之宣告時，應依職權就配偶、四親等
    內之親屬、最近一年有同居事實之其他親屬、主管機關、社
    會福利機構或其他適當之人選定一人或數人為輔助人；法院
    為選定輔助人前，得命主管機關或社會福利機構進行訪視，
    提出調查報告及建議；法院選定輔助人時，應依受輔助宣告
    之人之最佳利益，優先考量受輔助宣告之人之意見，審酌一
    切情狀，並注意下列事項：一、受輔助宣告之人之身心狀態
    與生活及財產狀況。二、受輔助宣告之人與其配偶、子女或
    其他共同生活之人間之情感狀況。三、輔助人之職業、經歷
    、意見及其與受輔助宣告之人之利害關係。四、法人為輔助
    人時，其事業之種類與內容，法人及其代表人與受監護宣告
    之人之利害關係，此觀民法第1113條之1 第2 項準用同法第
    第1111條第1 項、第2 項、第1111條之1 規定甚明。
  (二)經本院囑請桃園縣政府對當事人等進行訪視，訪視報告略以
    ：聲請人為相對人之父親及二姐，與相對人共同生活在一起
    ，也願意協助相對人，相對人雖可自理生活，但智力、應對
    能力、和社會經驗顯有不足，易受外界欺騙，造成金錢損失
    ，考慮其認知能力與權益，建議由聲請人乙○○擔任相對人
    之輔助人等語，以上有桃園縣政府99年3 月1 日府社助字第
    09 90073267 號函暨訪視報告在卷可稽。本院斟酌聲請人乙
    ○○為相對人之胞姐，其與相對人平時即有接觸，互動良好
    ，又聲請人乙○○智識較佳，其於本院勘驗時亦當場表示願
    意擔任輔助人。故本院認由聲請人乙○○擔任輔助人，應符
    合受輔助宣告人之最佳利益，爰併依前揭規定選定乙○○為
    相對人之輔助人。
  (三)又參諸民法第15條之2 之立法理由可知，受輔助宣告人並不
    因輔助宣告而喪失行為能力，惟為保護其權益，於其為重要
    之法律行為時，應經輔助人同意，是民法第15條之2 第1 項
    列舉第1 款至第6 款之行為，應經輔助人之同意，且為免此
    上揭列舉之法律行為有掛一漏萬之虞，故於同項第7 款授權
    法院得依聲請人或輔助人之聲請，視個案情況，指定受輔助
    宣告人為上揭6 款以外之特定行為，亦須經輔助人同意，以
    保護受輔助宣告人之權益。經查，受輔助宣告人曾於98年6
    月8 日誤信詐騙集團指示，而將聲請人楊阿之存摺及提款
    卡交予詐騙集團，致聲請人楊阿之帳戶遭盜領26萬元；又
    於同年9 月中為應徵工作，遭店家誘騙申辦不必要之手機3
    支，故聲請人聲請增列受輔助宣告人就為票據行為、聲請電
    信門號行為、訂立僱傭契約行為、金額超過3 萬元之法律行
    為等事項，均需經輔助人之同意，以保護相對人之權益，本
    院審酌上情，認其聲請於法有據、並有必要，應予准許，爰
    裁定如主文第3 項所示。
四、依民事訴訟法第624 條之1 第3 項、第608 條第1 項，裁定
    如主文。
中    華    民    國    99    年    4     月    21    日
                        家事法庭法  官  林曉芳
附表：
┌─┬────────────────────────┐
│  │受輔助宣告人甲○○為下列法律行為時，應經輔助人楊│
│  │淑慧之同意。                                    │
├─┼────────────────────────┤
│1 │為獨資、合夥營業或為法人之負責人                │
├─┼────────────────────────┤
│2 │為消費借貸、消費寄託、保證、贈與或信託          │
├─┼────────────────────────┤
│3 │為訴訟行為                                      │
├─┼────────────────────────┤
│4 │和解、調解、調處或簽訂仲裁契約                  │
├─┼────────────────────────┤
│5 │為不動產、船舶、航空器、汽車或其他重要財產之處分│
│  │、設定負擔、買賣、租賃或借貸                    │
├─┼────────────────────────┤
│6 │為遺產分割、遺贈、拋棄繼承權或其他相關權利      │
├─┼────────────────────────┤
│7 │為票據行為                                      │
├─┼────────────────────────┤
│8 │為聲請電信門號行為                              │
├─┼────────────────────────┤
│9 │為訂立僱傭契約行為                              │
├─┼────────────────────────┤
│10│除上列行為外，其餘                              │
│  │凡為標的金額在新臺幣3 萬元以上之財              │
│  │產上法律行為                                    │
└─┴────────────────────────┘
上列正本證明與原本無異。
本裁定就對相對人之輔助宣告部分不得抗告；另就其餘有關選定
輔助人部分如有不服，應於本裁定送達後10日內向本院提出抗告
狀。
中    華    民    國    99    年    4     月    21    日
                                書記官 邱仕瀧

司法院資訊處製作；財團法人民間司法改革基金會備份。
